【裁判字號】    91,交聲,727
【裁判日期】    920124
【裁判案由】    違反道路交通管理處罰條例聲明異議
【裁判全文】
臺灣臺北地方法院交通事件裁定                    九十一年度交聲字第七二七號
    原處分機關  臺北市交通事件裁決所
    受  處分人  甲○○  男  四十九歲（民國四十二年二月三日生）
右列受處分人因違反道路交通管理處罰條例案件，對於臺北市交通事件裁決所九十一
年四月三日所為之處分（原處分：北市裁三字第車裁二二－ＡＢＸ一八三九二四號）
聲明異議，本院裁定如左：
    主      文
原處分撤銷。
甲○○汽車所有人照後鏡設備不全，處罰鍰新臺幣壹仟捌佰元。
    理      由
一、按汽車之燈光、雨刮、喇叭、照後鏡、排氣管、消音器設備不全或損壞不予修復
    者，或其他設備擅自增、減、變更原有規格致影響行車安全者，處汽車所有人新
    臺幣（下同）九百元以上一千八百元以下罰鍰，道路交通管理處罰條例（民國九
    十一年七月三日總統修正公布之道路交通管理處罰條例部分條文，其施行日期自
    同年九月一日起施行，故以下所述及之本條例，如無特別註明，乃係修正生效後
    之新法，而於敘述上如係修正生效施行前之該條例，則會在該條例下加註【舊法
    】以資辨明，先予敘明）第十六條第一項第二款定有明文。而前揭條例所稱之車
    輛係指在道路上以原動機行駛之汽車（包括機器腳踏車）或以人力、獸力行駛之
    車輛，該條例第三條第八款訂有明文。次按，行為人有違反道路交通管理處罰條
    例之情形，經警當場舉發者，應將舉發違反道路交通管理事件通知單填記後交付
    該行為人簽名或蓋章收受之；拒絕簽章者，並記明其事由，視為已收受；又違反
    道路交通管理事件行為人，未依規定自動繳納罰鍰，或未依規定到案聽候裁決，
    處罰機關應於二個月內依基準表逕行裁決之，違反道路交通管理事件統一裁罰基
    準及處理細則第十一條第一項第一款及第四十四條第一項分別定有明文。是行為
    人如係駕駛機器腳踏車照後鏡設備不全為警舉發，未於舉發通知單上所載之應到
    案日期前到案聽候裁決，經處罰機關調查後仍認定其有上開違規行為而逕行裁決
    處罰者，依違反道路交通管理事件統一裁罰基準及處理細則第四十四條第一項及
    違反道路交通管理事件統一裁罰基準表（以下稱基準表）之規定，應對該行為人
    處以一千八百元之罰鍰。
二、本件受處分人即異議人甲○○於九十年十二月二十五日上午九時三十五分許，騎
    乘號牌ＫＩＡ－六四三號重型機車，途經臺北市公館圓環處，為臺北市政府警察
    局文山第二分局萬盛派出所員警游德興發現前揭重型機車未裝右側照後鏡，乃以
    受處分人有違反道路交通管理處罰條例（舊法）第十六條第一項第二款規定之行
    為逕行掣單舉發，並當場將舉發單交付受處分人。嗣受處分人於舉發通知單上所
    載之應到案日期後始向原處分機關提出申訴，經原處分機關函請舉發單位調查結
    果，仍認受處分人有上開違規行為，原處分機關乃依道路交通管理處罰條例（舊
    法）第十六條第一項第二款規定，於九十一年四月三日裁處受處分人一千八百元
    之罰鍰。
三、訊據受處分人否認有任何違反道路交通管理處罰條例之行為，辯稱：（一）警方
    所開之紅單應到案日期欄已經塗改，不知是十六日或十八日，依法律規定為無效
    ，並經另一位非填單舉發之警員於塗改處蓋印，此有違規之嫌；（二）本件之裁
    決書並未有承辦人之蓋章，依法應為無效作廢；（三）伊是住在臺北市○○○路
    ○段七十八巷一弄六號五樓，為警查獲處在臺北市○○○路○段公館圓環，二地
    僅有五十公尺之距離，事發當日並有左照後鏡可以使用，應不會造成任何行車危
    險，而伊當時也是要到對面機車行即臺北市○○○路○段一一九號換後視鏡；（
    四）警方駁回之理由為：檢視機車後視鏡裝置處尚有鏡架之殘骸，且螺絲孔已生
    繡，依常理推斷剛被折斷之情形可能性尚無等語，此一說法並不正確云云。經查
    ，
（一）道路交通管理處罰條例第九條規定：本條例所定罰鍰之處罰，行為人接獲違反
      道路交通管理事件通知單後，於十五日內得不經裁決，逕依第九十二條第三項
      之罰鍰基準規定，向指定之處所繳納結案；不服舉發事實者，應於十五日內，
      向處罰機關陳述意見；其不依通知所定期限前往指定處所聽候裁決，且未依規
      定期限繳納罰鍰結案或向處罰機關陳述意見者，處罰機關得逕行裁決之。而系
      爭舉發違反道路交通管理事件處罰通知單其上之應到案日期欄上，確有塗改，
      且塗改處並非舉發警員蓋印等情，有該通知單附卷可佐，惟參諸前述規定，十
      五日乃法定期間，又此部分之塗改若有爭議，自可依信賴保護原則為受處分人
      有利之認定，且不構成行政程序法第一一一條所示行政處分無效之原因，是難
      認此通知書為無效。
（二）又本件之裁決書並未有承辦人蓋章乙節，有裁決書附卷可佐，惟遍查相關交通
      法規，並未規定「承辦人」為裁決書絕對必要應記載事項，再參以前揭裁決書
      之受處分人、舉發違規事實、舉發違反法條、處罰主文、簡要理由、裁決日期
      、不服者聲明異議之方式等均記載完備，並蓋有該機關之印文，又無行政程序
      法第一一一條所示行政處分無效之原因，是難認本件裁決書無效。
（三）而受處分人對於前揭日時，確有騎乘無右照後鏡之系爭機車行經該地等情不諱
      ，此核與舉發之內容相符，是前情要可認定，受處分人雖辯稱：是當日早上發
      現被不詳人弄斷右照後鏡，伊當時是要騎去對面之機車行修理等語，即令所稱
      均屬實，惟徵諸道路交通管理處罰條例第十六條第一項第二款規定之立法意旨
      在於保障用路人安全，避免車輛設備不全即行駛於道路之危險，本件系爭機車
      並無右照後鏡，猶行駛於道路上，即與該禁止規定之立法意旨有違，受處分人
      再辯稱：伊當時還有左後照鏡，不至影響行車安全云云，惟此辯詞若可採，則
      車輛何有設計裝設左、右照後鏡之必要？再參以受處分人陳稱：被查獲地距伊
      住處約五十公尺，而伊要到被查獲地對面即臺北市○○○路○段一一九號之機
      車行修理，則其住處距其擬前往之修理處十分近接，受處分人實有步行牽車前
      往修理之可能，詎其仍予以騎乘，如此不僅自身行車安全堪慮，亦已對其他車
      輛行人之交通安全構成威脅。綜上所述，尚難認其辯解為可採，本件事證明確
      ，受處分人有前述之違規行為堪以認定。
四、綜上所述，受處分人確有騎乘無右照後鏡之系爭機車之違規行為，又受處分人聲
    明異議狀載稱：伊覺得很冤枉（後視鏡剛被折斷，紅單日期經過塗改等原因向警
    員陳述而不被接受）而拒絕簽名等情，足徵受處分人即令未收受通知單，亦已閱
    讀前揭通知單，從而原處分機關依前揭道路交通管理處罰條例第十六條第一項第
    二款（舊法）之規定，從重裁處異議人罰鍰一千八百元，固非無見，惟如前所述
    ，九十一年七月三日總統修正公布之道路交通管理處罰條例，已於同年九月一日
    生效施行，雖新法第十六條第一項第二款規定僅就法條文字作若干修正，惟就形
    式上觀察，此修正前後之法律顯有不同，應認係屬法律之變更（本院卷附司法院
    第二廳八十一年十一月五日（八一）廳刑一字第一六二九０號函覆臺灣高等法院
    之法律座談會研究意見參照），原處分機關未及比較新舊法之適用而為處分，自
    有未洽，本件受處分人之異議雖無理由，惟原處分機關未及比較新舊法而為適用
    ，自應由本院將原處分撤銷，而現行之道路交通管理處罰條例第十六條第一項第
    二款規定，其修正後之新法，如前所述與修正前之舊法比較結果，舊法並無有利
    於被告，依學者所認，行政罰在法律之適用上應有刑法第二條第一項「行為後法
    律有變更者，適用裁判時之法律。但裁判前之法律有利於行為人者，適用最有利
    於行為人之法律。」及稅捐稽徵法第四十八條之三「納稅義務人違反本法或稅法
    之規定，適用裁處時之法律。但裁處前之法律有利於納稅義務人者，適用最有利
    於納稅義務人之法律。」規定所揭示之「從新從輕」原則之類推適用（陳清秀著
    【依法行政與法律的適用】一文，收錄於翁岳生編【行政法】一書，第一七六頁
    至第一七九頁，八十七年三月版），本院自應適用修正生效後之新法為本件之裁
    判，仍以受處分人所有前開車號機車有違反道路交通管理處罰條例第十六條第一
    項第二款規定之行為，從重裁處受處分人罰鍰一千八百元，如主文第二項所示，
    以資適法。
據上論斷，應依道路交通案件處理辦法第二十條前段，裁定如主文。
中      華      民      國    九十二    年      一      月    二十四    日
                                臺灣臺北地方法院交通法庭
                                    法  官  陳  嘉  琪
右正本證明與原本無異。
如不服本裁定，應於送達後五日內，向本院提出抗告狀。
                                    書記官  林  素  霜
中      華      民      國    九十二    年      一      月    二十八    日


司法院資訊處製作；財團法人民間司法改革基金會備份。
